臺灣板橋地方法院刑事判決　　　　　　　　　　　　　　九十一年度自字第一號
　　自　訴　人　己○○
　　　　　　　　甲○○
　　右　二　人
　　代　理　人　寅○○
　　被　　　告　丁○○
右列被告因詐欺等案件，經自訴人提起自訴，本院判決如左：
    主  文
丁○○連續意圖為自己不法之所有，以詐術使人將本人之物交付，處有期徒刑貳年。
被訴背信部分無罪。
    事  實
一、丁○○於民國八十八年間明知其財務狀況不佳，已達週轉不靈之地步，竟意圖為
    自己不法之所有，於八十八年一月十日，在臺北縣新莊市○○路一九八巷二十一
    號八樓住處，召集如附表一所示之互助會一組，會期自八十八年一月十日起至九
    十一年十二月十日止，連會首共六十會，會款每會新臺幣（下同）三萬元，於每
    月十日開標，自八十八年十二月二十五日起，自三、六、九、十二月加標一會（
    互助會之起迄時間、地點、會員名單詳如附表一所示），其並基於概括犯意，虛
    列會員「子○○」、「阿萍」、「辰○○」、「巳○○」、「午○○」、「陳先
    生」、「庚○○」名義入會，及未經會員己○○、戊○○（以「丑○○」名義入
    會）、辛○○（以「偉元」二會、「偉程」、「泰順」、「偉真」、「偉欣」、
    「張再添」名義入會）之同意，冒用上開虛列會員及各活會會員名義標取會款，
    致使各活會會員誤信為上述會員得標而陷於錯誤，如數交付會款共一千四百一十
    七萬六千九百元予丁○○（冒標之時間、會員、金額計算詳如附表二所示）。迄
    上開互助會於九十年八月十日停標，丁○○猶於九十年八月十三日向己○○、甲○○之母寅○○表示當月標金一萬元，致使寅○○不疑有他，依約代理己○○、
    甲○○匯款予丁○○，翌日即同年月十四日丁○○始告稱該互助會業已停標，寅
    ○○及己○○查覺有異，幾經查訪，始查悉丁○○冒標上情。
    理  由
一、訊據被告丁○○固坦承召集前開互助會，並於九十年八月十日起停標之事實，惟
    矢口否認有何詐欺犯行，辯稱：伊召集上開互助會，自訴人共計加入三會，因當
    時己○○在伊工廠工作，且因伊一時週轉不靈，故而己○○於八十八年三月十日
    、十二月十日標取會款後，即將得標金借伊，就此借標一事，亦有證人可資證明
    己○○確實將標得之會款借伊，伊並無冒用己○○名義標會；另自訴人甲○○該
    會則為活會，並非死會；此外伊另向伊姐妹乙○、丙○借標，乃事先經由渠等同
    意，以渠等名義標取會款，伊僅未經伊姐辛○○之同意，擅自以「偉元」、「偉
    程」、「泰順」、「偉真」、「偉欣」、「張再添」名義標取會款，惟事後亦告
    知辛○○上情，其後實因伊週轉不靈才停標云云。經查：
(一)虛列會員之部分：訊據自訴人於審理中指稱：依被告所庭呈之會員名冊詳予調查
    結果，發現有些會員根本找不到人，計有「子○○」、「阿萍」、「丑○○」、
    「辰○○」、「巳○○」、「午○○」、「陳先生」、「庚○○」、「邱建賢」
    、「張再添」，其中「丑○○」、「陳先生」、「庚○○」、「張再添」四人之
    地址竟均登記為被告丁○○之住處等語，對於自訴人上開指訴，被告先辯以：因
    伊上一個會，自八十六年開始，於八十七年時被倒了二會，所以伊才加入這幾會
    ，伊是用大姐「丑○○」的名字加入，「陳先生」、「庚○○」、「張再添」也
    都是伊自己用他們名義加入的云云，旋又改稱：丑○○是伊太太的偏名，伊太太
    本名叫林來好，（問：剛才不是說丑○○是你大姐，為何現在又改稱是你太太？
    ）伊剛才講錯，（問：陳先生是何人？）「陳先生」是伊從前一起做水泥，現在
    找不到他，因為他從前倒伊的會，（問：庚○○是何人？）「庚○○」也是伊朋
    友，也是上次倒伊二個會，（問：張再添是何人？）「張再添」應該是卯○○的
    太太，本來要跟，不敢讓卯○○知道，後來伊欠她錢，這個會就抵下來等語（參
    見本院九十一年三月十五日訊問筆錄），繼又改稱：伊妹乙○以「庚○○」、「
    陳先生」名義加入，因她不想讓她先生知道，伊也不想麻煩別人，所以才說是伊
    自己加入，．．，「林淑貞」是卯○○的太太私下跟伊會的，因為他太太戊○○
    不敢讓卯○○知道，所以才用「丑○○」名字加入的等語（參見本院九十一年四
    月八日訊問筆錄），故就「庚○○」、「陳先生」、「張再添」、「丑○○」究
    係何人以上開名義參與被告所召集之互助會，被告數次更易其詞，或稱自己加入
    ，或稱乙○加入、抑或戊○○所加入云云，其真實性已見可疑；嗣經本院傳喚證
    人乙○，其雖到庭附和證稱：伊參加三會，以「張坤和」、「陳先生」、「庚○○」名義加入的，「陳先生」及「庚○○」是伊自己私下加入的」，（問：名字
    是何人寫的？）是伊叫他說記得二會是伊的，名字叫他自己編，會錢有時是匯款
    繳交，若有急用，伊會借錢給被告，就從借的錢裡面扣掉支付會款，伊三會均為
    死會，但伊標來借被告使用，沒有跟他拿會錢，伊叫被告自己標，標多少錢是被
    告自己處理，伊都是繳交活會會錢，因被告會停標，伊也沒有計算多少錢等語，
    惟證人乙○為被告之姐，所為證言難免偏頗，況且衡諸常情，縱依證人所述，曾
    借予被告標取會款，惟證人為互助會會員，仍需按期繳納會款予被告，對於被告
    以其名義標取會款後，自無不知被告以若干標金標取會款之理？所稱並沒有計算
    會款多少錢云云，顯與常情有違，足見上開「陳先生」、「庚○○」應係被告所
    虛列，證人乙○所言亦係臨訟虛構之詞，自不足採信。其次，依被告所提出之互
    助會會員名單所載，其中會員「子○○」、「阿萍」均設址於臺北市○○○路○
    段七十巷十五弄十三號之五，「辰○○」、「巳○○」、「午○○」均設址於臺
    北市○○路○段八六巷六四號之二，訊據被告辯稱：子○○與阿萍是朋友，是子
    ○○來參加，但子○○所開的票都沒有兌現，辰○○、巳○○、午○○三人連續
    標會，也倒伊會，這三會是午○○參加的云云，惟本院依被告所提供之「子○○
    」、「辰○○」、「巳○○」、「午○○」姓名，經調閱法務部戶役政連結作業
    系統查詢結果，均查無被告所稱之上開各該人等設籍於被告所記錄之該址，復令
    被告當庭確認，其亦答稱：都看不出來等語，則上開各該等人是否確有其人，並
    參與被告所召集之上開互助會，顯然可疑；再者，被告之上開互助會並訂有「如
    參加有二會者，先標一會後，要等過半數再標」之規則，為被告所自承，則依被
    告所提出之會單紀錄（附於九十一年二月二十七日答辯狀後），「子○○」於八
    十八年二月十一日以五千三百元得標，「阿萍」於八十八年八月十日以八千三百
    元得標，「午○○」於八十八年五月十日以七千八百元得標，「巳○○」於八十
    八年九月十日以八千三百元得標，「辰○○」於八十九年二月十日以七千五百元
    得標，參以被告所辯：「子○○」與「阿萍」是子○○來參加，「辰○○」、「
    巳○○」、「午○○」是午○○參加的等語，衡情苟被告所提出之會單紀錄為真
    ，則會員子○○及午○○均未逾過半即再標取另一會，因之被告為互助會會首，
    自應遵循其所訂立之標會規則，以取信於會員，其明知會員「子○○」與「午○○」以他人名義入會，並參加二會以上，為維護互助會之安定性，自無任令各該
    會員連續標取，而違反標會規則；復觀之上開五會之標會日期，乃自八十八年一
    月十日開標日起之次月，即八十八年二月十日、五月十日、八月十日、九月十日
    、八十九年二月十日，連續且密集標取會款，訊以被告亦自承並無人可以證明確
    有上開會員加入等語，足認上開各會員亦為被告所虛列，並以渠等名義標取會款
    甚明，被告空言否認，顯係事後卸責之詞。
(二)未經會員同意冒標部分：
  １、會員己○○部分：自訴人己○○堅決否認標取會款後借予被告乙節，被告則辯
      以：自訴人己○○確曾將標取之會款借伊，乃己○○自行得標後，伊向他借錢
      ，所以沒有把會款交給他，借標時，尚有會員丙○、卯○○在場，可以證明云
      云，惟經本院訊以證人丙○：「（問：是否知道己○○的會是死會還是活會？
      ）伊不知道，伊曾經到丁○○家中，有聽過己○○說他的會要借丁○○標，因
      為時間很久了，所以也不記得是己○○跟伊講的還是丁○○講的，至於其餘的
      事情伊就不知道了」等語，是證人丙○並無法確定曾目賭被告所述之經過；另
      證人卯○○則到庭證述：「（問：是否有聽到丁○○向己○○借標？）有聽被
      告說過，但沒有看到」等語，顯見證人係經由被告轉述始得知，亦非親眼目賭
      自訴人己○○同意借標予被告，是渠等證言，顯然與被告所辯：借標時，他們
      都在場，可以證明云云不符，在在足證被告上開所辯，應係虛妄之詞，不足採
      信，足認被告未經自訴人己○○之同意，偽以其名義標取會款甚明。
  ２、會員戊○○部分（會單記載「丑○○」之名）：訊據被告於前次訊問時，就該
      「丑○○」究為何人所加入乙節，雖更迭其詞，其後始供稱：係戊○○加入等
      語，此節業經本院傳喚證人戊○○到庭證述：「（問：是否有參加被告所召集
      之互助會？參加幾會？活會、死會？）伊有參加，伊先生一會（渠夫為卯○○
      ），伊弟弟一會，還有伊叫伊叔叔用私人名義加入一會，結果伊叔以『丑○○
      』的名字加入等語，按被告與證人戊○○為叔姪關係，且其夫卯○○確有參加
      被告所召集之互助會，亦據證人卯○○於審理中證述甚明，則證人戊○○為免
      其夫發覺而以委託被告以他人名義登記入會之證言，尚屬可採，此核與前開證
      人乙○所證情節有所不同，乃證人乙○證稱：伊以「張坤和」、「陳先生」、
      「庚○○」名義加入，「張坤和」是伊先生，會錢均是伊在繳，互助會都是伊
      在處理等語，是依證人乙○所稱其所參加之會均由渠處理，則渠夫自無從查知
      乙○所加入之互助會會數，從而乙○亦無以他人名義入會之必要，由此亦可印
      證證人乙○上開所證乃附和之詞，另證人戊○○復證稱：伊是活會，也沒有借
      丁○○標取等語，衡情苟證人戊○○係為迴護被告，而到庭偽稱：以「丑○○
      」名義入會乙事，自應附和所言，併證稱：同意借標予被告云云，惟其猶為上
      開不利於被告之證言，再衡以彼二人彼此間並無仇隙，證人戊○○應無設詞誣
      陷被告之可能，則渠證言應可採信，足認證人戊○○確以「丑○○」名義入會
      ，且為活會，是被告既未得會員戊○○之同意，竟以其所加入之「丑○○」名
      義標取會款，顯見其此部分亦有冒標情事。
  ３、會員辛○○、壬○○、癸○○部分（會單記載「泰順」、「偉元」二會、「偉
      程」、「偉真」、「偉欣」、「張再添」）：業據證人辛○○到庭證稱：「伊
      有參加丁○○的會，伊是用壬○○二會、癸○○一會及泰順一會、卓偉真、卓
      偉欣，伊私底下再參加一會，伊叫伊弟弟丁○○用別的名義寫，他好像是寫『
      張再添』，這是丁○○告訴伊的，會錢都是伊自己繳交，因為被告來收會錢時
      ，伊都會先幫伊兒子他們繳交後，伊兒子再拿會錢給我．．，伊的會並沒有借
      丁○○標會，是丁○○會倒了之後丁○○才告訴伊週轉不靈，伊之前繳交的都
      是活會的會錢」等語（參見本院九十一年六月十七日訊問筆錄），質之被告亦
      坦承：標會前沒有事先告訴他們，以用他們名義標了，是後來停會後，伊才告
      訴伊大姐辛○○，所以伊之前週轉時沒有事先告訴她等語，則此部分顯見被告
      確有冒用上開會員名義標會情事。
(三)被告自始即有詐欺意圖：自訴代理人寅○○復指稱：被告停標後，經向多位會員
    查詢結果發現，被告所交付之會員名單竟有二種版本，其一竟無自訴人「甲○○
    之名（即自訴人所提出之證物一ｂ），只有自訴人所執有之會單上記載「甲○○
    」之名（即自訴人所提出之證物一ａ），惟甲○○自始即加入被告之互助會，被
    告為會首，何以製作不同之會單交付會員，顯然被告於召會之初，即有詐騙意圖
    等語，質之被告固不否認自訴代理人寅○○所提出之二紙會單均為伊所製作，惟
    對於二紙會單內容之不同，即其上一有「甲○○」之名（證物一ｂ），一無「甲○○」之名，而係登記為「阿幼」（證物一ａ）之情，被告辯以：因為伊妹妹丙○本來要參加三會，結果第二會不跟，就將其中一會讓給人家，結果己○○說甲○○要這個會，所以就將會讓給甲○○，因為是在第二會時才頂下來，當時的會
    單都已經發出去了，其他人的會單都是拿到舊的會單，伊都沒有改，是自訴人說
    他手上的會單沒有他妹妹的名字，所以才改為甲○○，其他會員的會單都沒有甲○○的名字等語，是依被告所述，自訴人甲○○之該會係頂讓自被告之妹丙○所
    加入之該會，且甲○○之該會係自第二會後始加入，惟經本院訊以證人丙○，其
    證稱：伊本來要參加三會，會單上面記載聖飛二會、阿幼一會，後來因為有困難
    所以只參加二會，至於另一會被何人頂下來伊不清楚，伊自始就繳納二會的會錢
    等語（參見本院九十一年九月六日訊問筆錄），因之由證人上開證言可知，渠自
    始即加入二會，並無自第二會後始退會一會之情事，核與被告前開所辯，互有出
    入，則其所辯，顯難令人採信，抑有進者，互助會乃會首與會員間之契約，多數
    會員彼此間均不相識，被告身為互助會會首，會員信賴其所製作之會單，據以憑
    藉標會、交付會款，則被告自負有據實製作互助會單之義務，惟其竟稱僅交付予
    自訴人之該會單上記錄「甲○○」之名，其餘會單均未更改云云，在在令人質疑
    該互助會會單紀錄之真實性；再參以被告於審理中自承：伊借標部分是編號二十
    （丑○○）、二十一（林來好）、二十五（陳先生）、二十六（庚○○）、二十
    七（陳振清）、二十九、三十（己○○）、五十、五十一（偉元）、五十二（偉
    程）、五十三（泰順）、五十四（偉真）、五十五（偉欣）、五十九（張再添）
    等語，及證人乙○所證：以張坤和名義標的會款，有借給被告等語，是依被告所
    自承及證人所證借標之會數，迄九十年八月互助會停標為止，該互助會已標三十
    九會，而依前所述，被告借標部分竟高達十五會，再加計前開所認被告虛列會員
    之「子○○」、「阿萍」、「辰○○」、「巳○○」、「午○○」部分，則該會
    遭被告標取之會數共計二十會之多，質之被告於審理中亦坦承：一開始是伊經濟
    發生困難，所以只好向伊親戚借會來標，（問：經濟如何發生困難？）伊自八十
    五年左右投資生意，也有被倒會，所以經濟週轉不靈等語，足認被告明知其於召
    會之初財務狀況不佳，亦無力負擔鉅額會款，竟仍召集互助會，復虛列會員入會
    ，並先後以虛列之會員名義及未經活會會員之同意，冒用他人名義標取會款，終
    致無法週轉，宣告倒會，顯見其於召會之初即有不法所有之意圖並行使詐術使自
    訴人陷於錯誤而將財物交付之詐欺犯行，殊為明確，被告空言否認冒標、詐欺犯
    行，委無足取，其犯行堪以認定。
二、核被告丁○○所為，係犯刑法第三百三十九條第一項之詐欺取財罪。被告於各當
    次開標時之詐欺行為，其詐欺對象包括被冒名之活會會員及其他會員，乃一行為
    觸犯數罪名，為想像競合犯。被告先後多次冒標詐欺犯行，時間均緊接，犯罪構
    成要件亦相同，顯係基於概括犯意而為，應依連續犯之規定論以一罪，並加重其
    刑。爰審酌被告冒用他人名義標取會款，致無法週轉，宣告倒會，犯後亦未與自
    訴人達成和解，犯罪後態度不佳及其犯罪之動機、目的、手段、所生危害等一切
    情狀，量處如主文所示之刑。
三、至自訴人另指被告前開所為，另涉犯刑法第三百四十二條之背信罪嫌云云。惟按
    刑法第三百四十二條之背信罪，須以為他人處理事務為前提，所謂為他人云者，
    係指受他人委任，而為其處理事務而言（最高法院四十九年度台上字第一五三０
    號判例參照）。查民間互助會乃會首與各會員間締結之契約，即會首取得請求各
    會員按期給付會款之債權，並負責收齊會款及交付得標會員之債務，而會員則負
    有按期給付會款之義務，本件被告雖有上開冒標情事，惟其係基於會首之身分，
    為自己處理其與會員間之標會事務，並非為會員自訴人之委託而為其處理互助會
    事務，縱其有前開冒標犯行，所為亦與背信罪之構成要件不符，自難以該罪相繩
    。此外，復查無其他積極之證據足資證明被告有何背信之犯行，自訴意旨所認，
    尚有誤會，茲既不能證明其此部分犯罪，爰依法為無罪之諭知。
據上論斷，應依刑事訴訟法第四百三十四條、第二百九十九條第一項前段、第三百零
一條第一項，刑法第五十六條、第三百三十九條第一項，罰金罰鍰提高標準條例第一
條前段，判決如主文。
中      華      民      國    九十一    年      八      月    三十    日
                                      臺灣板橋地方法院刑事第六庭
                                           法  官  徐  蘭  萍
右正本證明與原本無異。
如不服本判決，應於判決送達後十日內向本院提出上訴狀 (應附繕本) ，上訴於
臺灣高等法院。
                                          書記官   莊  川  億
中      華      民      國    九十一    年      九      月     五     日
附錄本案論罪科刑法條全文：
刑法第三百三十九條
意圖為自己或第三人不法之所有，以詐術使人將本人或第三人之物交付者，處五年以
下有期徒刑、拘役或科或併科一千元以下罰金。
以前項方法得財產上不法之利益或使第三人得之者亦同。
前二項之未遂犯罰之。
附表一：被告丁○○召集互助會之起迄時間、地點、會員之名單
      時間：自八十八年一月十日至九十一年十二月十日止
      地點：臺北縣新莊市○○路一九八巷二十一號八樓
      會員名單：聖輝（二會，丙○所加入）、甲○○、卯○○、朱鴻耀、鄭文財、
      江振約（二會）、吳翠娥、江怡惠、吳清龍（二會）、子○○（被告虛列）、
      張坤和（乙○所加入）、阿萍（被告虛列）、黃明元、三元興、王瑞成（二會
      ）、丑○○（戊○○所加入〕、林來好、辰○○、巳○○、午○○、陳先生、
      庚○○（以上五會均為被告虛列）、陳振清、張數霞、己○○（二會）、美麗
      （二會）、呂博文（二會）、賴深根（二會）、阿文（二會）、呂偵雄、林素
      燕、阿會、未○○、林月娥、邱建賢、沈文吉、承昌行（二會）、美娥（二會
      ）、偉元（二會）、偉程、泰順、偉真、偉欣（以上六會為辛○○所加入）、
      鄭椿晃（三會）、張再添（辛○○所加入）、丁○○（會首），連會首共六十
      會。
附表二：因被告虛列七會會員，故實際參加互助會之會員為五十三會，故以下以五十
        三會計算之
┌──┬──────┬─────┬────┬───────┬──────┐
│編號│冒標時間    │被冒標會員│得標金  │詐得金額      │備       註 │
├──┼──────┼─────┼────┼───────┼──────┤
│一  │八十八年二月│子○○    │5300    │(00000-0000)x │係被告虛列會│
│    │十日        │          │        │52=0000000    │員          │
├──┼──────┼─────┼────┼───────┼──────┤
│二  │八十八年三月│張再添    │6100    │(00000-0000)x │被告未經卓朱│
│    │十日        │          │        │51=0000000    │菜同意而冒標│
├──┼──────┼─────┼────┼───────┼──────┤
│三  │八十八年五月│午○○    │7800    │(00000-0000)x │係被告虛列會│
│    │十日        │          │        │49=0000000    │員          │
├──┼──────┼─────┼────┼───────┼──────┤
│四  │八十八年六月│陳先生    │7400    │(00000-0000)x │係被告虛列會│
│    │十日        │          │        │48=0000000    │員          │
├──┼──────┼─────┼────┼───────┼──────┤
│五  │八十八年七月│庚○○    │7800    │(00000-0000)x │係被告虛列會│
│    │十日        │          │        │47=0000000    │員          │
├──┼──────┼─────┼────┼───────┼──────┤
│六  │八十八年八月│阿萍      │8300    │(00000-0000)x │係被告虛列會│
│    │十日        │          │        │46=998200     │員          │
├──┼──────┼─────┼────┼───────┼──────┤
│七  │八十八年九月│巳○○    │8300    │(00000-0000)x │係被告虛列會│
│    │十日        │          │        │45=976500     │員          │
├──┼──────┼─────┼────┼───────┼──────┤
│八  │八十八年十二│己○○    │9100    │(00000-0000)x │被告未經朱振│
│    │月十日      │          │        │42=877800     │宏同意而冒標│
├──┼──────┼─────┼────┼───────┼──────┤
│九  │八十九年二月│辰○○    │7500    │(00000-0000)x │係被告虛列會│
│    │十日        │          │        │39=877500     │員          │
├──┼──────┼─────┼────┼───────┼──────┤
│十  │八十九年三月│己○○    │8100    │(00000-0000)x │被告未經朱振│
│    │十日        │          │        │38=832200     │宏同意而冒標│
├──┼──────┼─────┼────┼───────┼──────┤
│十一│八十九年三月│偉元      │8100    │(00000-0000)x │被告未經卓朱│
│    │二十五日    │          │        │37=810300     │菜同意而冒標│
├──┼──────┼─────┼────┼───────┼──────┤
│十二│八十九年六月│偉元      │9300    │(00000-0000)x │被告未經卓朱│
│    │二十五日    │          │        │33=683100     │菜同意而冒標│
├──┼──────┼─────┼────┼───────┼──────┤
│十三│八十九年九月│偉真      │8600    │(00000-0000)x │被告未經卓朱│
│    │十日        │          │        │30=642000     │菜同意而冒標│
├──┼──────┼─────┼────┼───────┼──────┤
│十四│八十九年十一│偉程      │10000   │(00000-00000)x│被告未經卓朱│
│    │月十日      │          │        │27=540000     │菜同意而冒標│
├──┼──────┼─────┼────┼───────┼──────┤
│十五│九十年二月十│偉欣      │10000   │(00000-00000)x│被告未經卓朱│
│    │日          │          │        │23=460000     │菜同意而冒標│
├──┼──────┼─────┼────┼───────┼──────┤
│十六│九十年三月二│丑○○    │10000   │(00000-00000)x│被告未經朱秋│
│    │十五日      │          │        │21=420000     │玉同意而冒標│
├──┼──────┼─────┼────┼───────┼──────┤
│十七│九十年六月二│泰順      │10000   │(00000-00000)x│被告未經卓朱│
│    │十五日      │          │        │17=340000     │菜同意而冒標│
├──┴──────┴─────┴────┴───────┴──────┤
│總計：一千四百一十七萬六千九百元│
└───────────────────────────────────┘
